臺灣嘉義地方法院刑事判決　　　　　　　　　　　　　九十一年度訴字第二五四號
　　公　訴　人　臺灣嘉義地方法院檢察署檢察官
　　被　　　告　丙○○
　　選任辯護人　林春發
右列被告因重利案件，經檢察官提起公訴（九十一年度偵字第一二零三號），本院判
決如左：
    主  文
丙○○以乘他人急迫，貸以金錢，而取得與原本顯不相當之重利為常業，處有期徒刑
陸月，如易科罰金，以參佰元折算壹日。
扣案當票壹紙沒收。
    事  實
一、緣丙○○係位於嘉義市○區○○里○○路○段三九二號「大安當舖」之負責人，
    以經營收當物品、貸款與不特定之人賺取利息為業；其於民國九十年八月八日利
    用乙○○需款孔急之際前來借款，乃於貸予乙○○新臺幣（下同）七萬元時同時
    約定借貸日期自九十年八月八日至九十年十一月七日三個月，每個月月息九分（
    即每月按本金百分之九計算利息），並預扣第一個月之九分利息六千三百元及以
    不詳名目而收取之二千三百元、合計為八千六百元，實際僅交付款項六萬一千四
    百元與乙○○，以此方式取得與原本顯不相當之重利，乙○○則應丙○○之要求
    交付：乙○○之妹甲○○所有車牌號碼Ｙ六七四五一號之自用小客車行照影本一
    張，高玉慈為發票人、付款人為台新國際商業銀行嘉義分行、支票帳號0000
    00000號、票號ＣＩ0000000號、支票面額十萬元、發票日為九十年
    十一月十日之支票一紙，乙○○當場所簽發面額七萬元之本票一紙，及乙○○之
    國民身分證正本一張等物品以供擔保確保借款之返還。嗣因乙○○到期未能清償
    借款，丙○○於九十年十一月十二日將上開支票提示後，因存款不足而遭退票，
    始經警循線查獲上情。
二、案經嘉義縣警察局中埔分局報請台灣嘉義地方法院檢察署檢察官偵查起訴。
    理  由
一、訊據被告丙○○固不否認確於右揭時、地貸借七萬元與乙○○、並預扣八千六百
    元後實際僅交付六萬一千四百元，並收取乙○○所交付之上開支票、本票、身分
    證、汽車行照影本等供擔保一情，惟矢口否認有公訴人所指之常業重利犯行，辯
    稱：乙○○係於九十年八月八日經被告之友人邱明鎮介紹到被告所營之大安當鋪
    辦理汽車典當手續，當時因車主甲○○並未到場，經乙○○聯絡後，甲○○同意
    乙○○以汽車典當借款；而乙○○係向被告典當汽車以借款，且要求暫時不要留
    車，並自動表示願意預先扣一個月利息二千八百元（按照四分利計算，70000*4%
    =2800），收當金額百分之五之倉棧費百分之五即三千五百元（70000*5%=3500）
    ，而乙○○並表示可能還有紅單已經過期，乃預扣二千三百元，以後多退少補，
    因此才實際交付六萬一千四百元；而乙○○於事後並未依約將汽車交付被告保管
    並帶車主前來辦理手續，且因被告聯絡乙○○未果，遭積欠本息，始將上開支票
    提示。然支票發票人高玉慈竟於九十年十一月十三日至中埔分局刑事組對乙○○
    提出刑事詐欺告訴，使警方扣押上開支票而無法由被告行使支票之權利，警方有
    刻意偏袒高玉慈之虞。被告貸款與乙○○，雖預扣八千六百元，然其中包括倉棧
    費（百分之五）三千五百元、第一個月利息二千八百元，及未繳罰單罰款二千三
    百元，利息之約定乃係本金月息四分計算，符合當舖業法第十一條第二項不得超
    過百分之四十八之規定，亦符合同法二十條第二項倉棧費不得超過百分之五之規
    定，並無重利之犯行云云。
二、按當舖業，係指依本法申請許可，專以經營質當為業之公司或商號；而所謂質當
    ，係指持當人以動產為擔保，並交付於當舖業，向其借款、支付利息之行為，當
    舖業法第三條第一款、第三款定有明文。本件被告經營「大安當舖」，有被告所
    提出嘉義市政府營利事業登記證附於偵查卷為憑，又乙○○於九十年八月八日前
    往大安當舖向被告借款並提出甲○○所有車牌號碼Ｙ六七四五一號之自用小客車
    行照影本一紙，高玉慈為發票人、付款人為台新國際商業銀行嘉義分行、支票帳
    號000000000號、票號ＣＩ0000000號、支票面額十萬元、發票
    日為九十年十一月十日之支票一紙，乙○○所簽發面額七萬元之本票一紙，及乙○○之國民身分證影本一紙等物為擔保，向被告借款七萬元，被告則預扣八千六
    百元後實際僅交付六萬一千四百元與乙○○等情，為被告所自承如前述，核與乙○○於本院調查時之供述相符（見本院卷第二十五頁），並有警方扣案之上開當
    票、本票、支票、行車執照影本、身分證影本各一紙在卷可佐，此一部份事實，
    堪信為實在。
三、依據被告所出具交付與乙○○、並為警扣案附於警卷內之本件「收典當票」上之
    記載，關於借款利息約定確記載為「月息九分後納，期限三個月」一情，有該收
    典當票一紙附於警卷可佐，而被告對於上開記載，亦肯認確係其所經營當舖之利
    率約定，並於警訊時明確陳稱：「我係要向（她）收回本金及欠我三個月利息，
    每月利息六千三百元共計一萬八千元九百元，合計八萬八千九百元，並沒有他說
    每月利息新台幣八千六百元及毀約金三萬元及月息十二分利息，我是經營九分利
    息（加倉儲費）共計九分。」等語（參警卷第六頁正面），顯見被告確係按月息
    九分之利率收取收典當或貸款之利息。被告雖辯稱所收取九分月息係包含月息四
    分、倉棧費五分云云，然查：乙○○向被告借款時，雖曾提供前開自小客車行車
    執照影本與被告擔保，然並未交付該車，而經本院傳訊甲○○到庭供稱：「（問
    ：在九十年十二月十四日，是否有人到中埔鄉後庄那邊跟你要錢？）是有人到我
    那邊跟我要牽我我的車號Ｙ六七四五一號自小客車，然後我因為我趕著去台北工
    作，所以我有把我姊姊的手機號碼給那些人」，而被告於當天庭訊時亦自承：「
    （問：在十二月十四日你有委託李姓男子去牽車子？）是的。」（參本院九十一
    年六月十一日調查筆錄）等語，是乙○○係於九十年八月八日向被告借款，而被
    告竟至九十年十二月十四日才尋得車輛使用人甲○○要牽車一情，足見被告於貸
    款與乙○○之際，並未留下借款人之車輛典當收納，僅由乙○○提出擔保財產之
    處所與證件（行車執照），則被告與乙○○間顯係純粹之一般消費借貸關係，並
    無由借款人提供典當物品與收當人收納之事實，本件被告既非因收納借款人所提
    供之典當物品（車輛），則被告豈有「倉棧」之費用支出？況倉棧費與利息並非
    相同，倉棧費無非係因典當人所出典之物品因需收納所需提供倉棧可能支出之管
    理費用，而前開當舖業法第二十條第二項所定之倉棧費既限於收當金額百分之五
    以下，顯並非得如同收取利息一般按照典當期間之經過而按月收取，否則，豈非
    亦屬變相之利息收取？被告所辯「九分利」係包含倉棧費一情，既係故意將倉棧
    費與利息混淆，實質上所收取者均係利息；而本件被告既無收納出借款人乙○○
    車輛之事實，被告僅虛構「倉棧費」名目，並以車輛之行車執照影本為藉口而實
    質收取相當於利息之利得，被告所辯其中五分為倉棧費云云，顯無足取，足可認
    定被告除確係依照收典當票上所載「月息九分」之標準而預扣收取利息（每個月
    即本金七萬元之百分之九，為六千三百元）。
四、關於被告自偵查中時起所堅稱所預扣之八千六百元中，包括二千三百元之罰單代
    繳款項，而其係自電腦中查出該車有違規罰單云云。惟遍查道路交通管理處罰條
    例所定之罰鍰規定，並無罰款金額恰好為「二千三百元」之處罰條項；而經本院
    傳訊乙○○到庭，對於借款當時是否曾告知被告汽車罰單一情，亦明確指稱：「
    （法官問：他們有當場查嗎？）我忘記了。」，「（法官問：他有無告訴你違規
    多少錢？）沒有。」，「（法官問：為何你借七萬，他只拿六萬一千四百元而已
    ？）我不曉得，這是他們算的。」，「（法官問：他們有無當場告訴你計算明細
    ？）沒有。」等語，從乙○○所陳，顯見借款時是否曾有提及罰單一情，顯有可
    疑；經本院函詢交通部公路總局嘉義區監理所關於民眾上網查詢汽車有無違規罰
    鍰項目之資料一情，經該所函覆稱「民眾打電話至本（所）查詢有關車輛違規事
    項，本所先請求提供車號與車主名稱，核對資料無誤後只提供該車交通違規有幾
    件、罰鍰金額多少..... 自八十七年十一月二十七日起另民眾亦可以上網查詢如
    所附資料」等語，有該所九十一年嘉監裁字第七六零五號函在卷可佐（本院審理
    卷第四十九頁），然依據該函附甲○○所有之車號Y67451號自小客車之違規紀錄
    尚有一次違規尚未繳清罰款，金額為一千八百元，核亦與被告所辯稱預扣之二千
    三百元款項不符，被告此一部份辯詞亦不足採，顯見被告所預扣金額中之二千三
    百元，與其所辯之汽車罰款紅單一情，並非實在，實際上被告究竟巧立如何之名
    目而預扣收取該筆費用，則無從得知，但仍足認亦包含在被告所收取不當之利得
    範圍內。
五、再按當舖業者收當借款年率最高不得超過百分之四十八，且當舖業除計收利息及
    倉棧費外，不得收取其他費用；而倉棧費之最高額，不得超過收當金額百分之五
    ，並不得預扣利息及費用，當舖業法第十一條第二項、第十九條但書、第二十條
    分別定有明文。復據被告所提出之台灣省當舖商業同業公會聯合會公告說明第三
    、四、五款，亦有相同之規定，被告既為當舖負責人，自應知悉並遵守前開法律
    規定，惟竟兼營高利放款、並趁乙○○之急迫需款情況，貸與七萬元款項、並以
    於第一個月即以預扣之方式取得與原本顯不相當之重利，本件被告所收取之利息
    ，如按照月息九分換算為年息高達百分一百零八，於第一個月即預扣收取六千三
    百元之重利，如所預扣之八千四百元均係利息，則所約定之利率竟高達月息十二
    分即年息百分一百四十四，顯已與原本不相當，堪以認定。
六、按被告丙○○以開設當舖為業，已如前述，顯係以經營收當、貸與款項賺取利息
    為業，而揆之其已經在當票印製「月息九分」等字樣，顯見其經營均係以此為收
    當、貸款之條件，足認其係以此方法收取重利為業，是核其所為，係犯刑法第三
    百四十五條常業重利罪。爰審酌被告犯罪之動機、目的係在獲取暴利，手段係以
    趁人急迫之際而為之，及其品性、生活狀況、智識程度等，其犯罪所生之損害造
    成社會上一般經濟弱者遭受剝削，犯罪後又極盡狡辯之能事等一切情狀，量處如
    主文所示之刑，並諭知易科罰金之折算標準，以示懲儆。而扣案之當票一紙，係
    供被告犯本罪之物，為被告所有，應予沒收，而其餘扣案之上開支票、本票、身
    分證影本各一紙，則非被告所有，應另行處理而不予沒收，附此說明。
據上論斷，應依刑事訴訟法第二百九十九條第一項前段，刑法第三百四十五條、第四
十一條第一項前段、第三十八條第一項第二款、罰金罰鍰提高標準條例第一條前段、
第二條，判決如主文。
本案經檢察官李文和到庭執行職務。
中    華    民    國      九十一      年      九      月      十      日
              臺灣嘉義地方法院刑事第三庭
                                          法  官    黃國益
右正本證明與原本無異。
如不服本判決，應於判決送達後十日內，向本院提出上訴狀。
中    華    民    國      九十一      年      九      月      十      日
                                          書記官    林柑杏
附錄法條：
中華民國刑法第三百四十五條
 (常業重利罪)
以犯前條之罪為常業者，處五年以下有期徒刑，得併科三千元以下罰金。
